【裁判字號】    93,上,868
【裁判日期】    950613
【裁判案由】    侵權行為損害賠償
【裁判全文】
臺灣高等法院民事判決                   93年度上字第868號
上  訴  人  丙○○
訴訟代理人  洪維煌律師
被上訴人    乙○○
            丁○○
上列當事人間請求侵權行為損害賠償事件，上訴人對於中華民國
93年7月8日臺灣板橋地方法院93年度訴字第70號第一審判決提起
上訴，經本院於95年5月30日言詞辯論終結，判決如下：
    主  文
上訴駁回。
第二審訴訟費用由上訴人負擔。
    事實及理由
一、本件被上訴人未於言詞辯論期日到場， 核無民事訴訟法第
    386條所列各款情形，爰依上訴人之聲請，由其一造辯論而
    為判決。
二、上訴人聲明求為判決：(一)原判決關於駁回上訴人後開第(二)、
    (三)項之訴部分廢棄。(二)被上訴人乙○○應再給付上訴人新台
    幣（下同）8萬1,000元。(三)被上訴人丁○○應與被上訴人乙
    ○○連帶給付上訴人226萬4,400元。(四)願供擔保請准宣告假
    執行。
    被上訴人丁○○聲明求為判決：上訴駁回。
三、上訴人起訴主張：被上訴人2 人為同居之事實上夫妻關係，
    共同冒用「李文光」、「陳秋燕」之名義，參加伊所召集之
    2個互助會各1 會：(1)每月每會3萬元，含會首共39會，採內
    標制，自民國（下同）84年12月30日起至88年2 月15日止，
    於每月15日在台北市○○○路311號伊之營業處所開標1次（
    下稱Ａ互助會）；(2)每月每會1 萬元，含會首共30會，採內
    標制，自85年3月10日起至87年8月10日止，於每月10日在台
    北縣蘆洲市○○街32巷57弄24號3樓伊之住所開標1次（下稱
    Ｂ互助會）；另又冒用「林增芳」之名義參加Ｂ互助會1會
    。嗣彼等於85年1月15日Ａ互助會第1次開標日，冒用「陳秋
    燕」之名義書寫標單，以會息9,600元得標，取得會款76萬
    4,400元（下稱第1次得標)；又於85年7月10日Ｂ互助會第5
    次開標日，冒用「李文光」之名義書寫標單，以會息3,000
    元得標，取得會款21萬5,000元（下稱第2次得標）；又於85
    年8月15日Ａ互助會第9次開標日，冒用「李文光」之名義書
    寫標單，以會息1萬元得標，取得會款84萬元（下稱第3次得
    標)；又於85年9月19日Ｂ互助會第7次開標日，冒用「林增
    芳」之名義書寫標單，以會息3,000元得標，取得會款22萬
    1,000元（下稱第4次得標）；又於85年10月10日Ｂ互助會第
    8次開標日，冒用「陳秋燕」之名義書寫標單，以會息3,000
    元得標，取得會款22萬4,000元 (下稱第5次得標)，合計共
    詐得226萬4,400元後，即不再繳交會款，伊始知受騙等情，
    爰依據侵權行為之法則，求為命被上訴人連帶給付226萬
    4,400元之判決。（另超過上開部分之請求，業經原審判決
    上訴人敗訴確定；又原審判命被上訴人乙○○給付218萬
    3,400元，未據被上訴人乙○○聲明不服，亦已確定。）
    被上訴人乙○○未於言詞辯論期日到場，亦未提出任何書狀
    為聲明及陳述；而被上訴人丁○○則以：伊不認識上訴人，
    並未參加上訴人所召集之上開互助會，亦未曾與被上訴人乙
    ○○一同前往標會，更無以「陳秋燕」之名義對外活動等語
    ，資為抗辯。
四、關於上訴人對於被上訴人乙○○之請求部分：
  (一)按當事人對於他造主張之事實，已於相當時期受合法之通知
    ，而於言詞辯論期日不到場，亦未提出準備書狀爭執者，視
    同自認，民事訴訟法第280條第3項前段定有明文。經查上訴
    人主張被上訴人乙○○有於前揭時、地冒用「李文光」、「
    陳秋燕」及「林增芳」之名義參加伊所召集之Ａ互助會及Ｂ
    互助會，並冒用上開名義標得上開會款等情，有互助會簿、
    本票及支票可證（見台灣板橋地方法院檢察署－下稱板橋地
    檢署90年度偵字第4143號卷第38至58頁）；而被上訴人乙○
    ○在原審及本院均已受合法之通知，而從未於指定期日到場
    ，亦未提出任何準備書狀為陳述，依前揭規定，應視同其已
    對於上訴人所主張之上開事實予以自認。
  (二)經查依上開互助會簿所載，第1次得標原可得會款76萬4,400
    元，第2次得標原可得會款21萬5,000元，第3次得標原可得
    會款84萬元，第4次得標原可得會款22萬1,000元，第5次得
    標原可得會款22萬4,000元（見板橋地檢署90年度偵字第414
    3號卷第39、44頁），此亦經被上訴人乙○○在上開刑事訴
    訟中供承屬實（見原審92年度訴字第1451號卷第65、67頁）
    ；惟扣除被上訴人乙○○另應繳交之死會及活會會款後，上
    訴人實際交付予被上訴人乙○○之會款為：第1次得標會款
    76萬4,400元，第2次得標會款20萬1,000元，第3次得標會款
    81萬元，第4次得標會款20萬4,000元，第5次得標會款20萬
    4,000元，合計218萬3,400元（其計算式：如原判決附表所
    示），此即上訴人因遭被上訴人乙○○詐欺所受之損害。至
    上開扣除之死會及活會會款合計8萬1,000元部分，本應由被
    上訴人乙○○繳交予上訴人後，由上訴人連同所收取之其他
    會員所繳交之會款，再一併交付予上訴人，然為便宜行事，
    因而在計算上直接予以扣除，故此部分款項並非上訴人因召
    集上開互助會所得受之利益，是上訴人主張此部分款項為其
    因遭被上訴人乙○○詐欺所失之利益，自得請求被上訴人乙
    ○○再給付8萬1,000元，即屬無據。
五、關於上訴人對於被上訴人丁○○之請求部分：
    上訴人雖主張被上訴人丁○○有與被上訴人乙○○共同冒用
    「李文光」、「陳秋燕」及「林增芳」之名義，參加伊所召
    集之上開互助會，並冒用上開名義標得會款之不法行為，應
    與被上訴人乙○○負共同侵權行為責任云云。惟為被上訴人
    丁○○所否認；且查：
  (一)證人甲○○（原名王喜準）在上開刑事訴訟原審偵審中雖證
    稱：伊只見過被上訴人丁○○1次，係於85年1月15日在上訴
    人位於台北市○○○路營業處所，被上訴人乙○○帶被上訴
    人丁○○前往標會時見過；當日係伊與一位阿婆（已死亡）
    、被上訴人乙○○及被上訴人丁○○一同前往標會，該次係
    由「陳秋燕」標到，伊有看到被上訴人丁○○當場在標單上
    填寫「陳秋燕」及標金云云（見板橋地檢署90年度偵字第
    4143號106、107頁，台灣彰化地方法院檢察署－下稱彰化地
    檢署90年度偵字第5690號卷第51、52、71、72頁，原審92年
    度訴字第1451號卷第109、111頁），惟與其在上開刑事訴訟
    本院審理中所證稱：於85年1月15日標會時，被上訴人乙○
    ○在車上，未到場參與投標，係由伊與被上訴人丁○○、該
    阿婆到場投標；開標結果係由「李文光」得標（嗣又改稱係
    「陳秋燕」得標）之情形不同（見本院卷第93年度上訴字第
    44號卷第126、127、130、132頁），已有瑕疵可指；再經參
    諸被上訴人乙○○於上開刑事訴訟中自始即否認被上訴人丁
    ○○有冒名「陳秋燕」參與上開互助會及標會之事實，並供
    稱於85年1月15日參與投標之標單係伊所書寫等語（見彰化
    地檢署90年度偵字第5690號卷第72頁反面）；即上訴人亦在
    該刑事訴訟中指稱：伊並未見到被上訴人丁○○填寫標單，
    而該次單標均已銷燬等語（見本院卷第93年度上訴字第44號
    卷第117頁，板橋地檢署91年度偵字第11489號卷第15頁反面
    ），則綜合上開事證，顯難僅憑證人甲○○所為之上開證詞
    ，遽認被上訴人丁○○確有冒用「陳秋燕」之名義於85年1
    月15日參與投標之行為。
  (二)證人李阿香雖亦在上開刑事訴訟審理中證稱：伊自始即參加
    Ａ互助會，於85年1月15日Ａ互助會開標時有在場，當時被
    上訴人丁○○亦在場，並以標息9,600元得標云云（見原審
    92年度訴字第1451號卷第71、72頁，本院93年度上訴字第44
    號卷第133至135頁）。惟查依上訴人所提出之Ａ互助會簿所
    載會員名單，並無證人李阿香之記載（見板橋地檢署90 年
    度偵字第4143號卷第38至41頁）；且上訴人亦在該刑事訴訟
    中陳稱：證人李阿香開始時並未參加Ａ互助會，係嗣後有會
    員退出，才由證人李阿香承接入會，當時已繳交數次會款；
    於85年1月15日開標時，證人李阿香尚非Ａ互助會之會員等
    語（原審92年度訴字第1451號卷第72頁，本院93年度上訴字
    第44號卷第119、120頁），足見證人李阿香並非自始即參加
    Ａ互助會。則證人李阿香於85年1月15日開標時既尚非該互
    助會之會員，理應不會到場參與投標，是證人李阿香所為之
    上開證述，亦難據為有利於上訴人之認定。
  (三)被上訴人丁○○雖於上開刑事訴訟偵查中供稱：「我有見過
    庭上之證人甲○○…當時還有一位老人家，我坐在乙○○車
    內，我不知道乙○○以『李文光』名義跟會，我未見過告訴
    人（指上訴人）」等語（見板橋地檢署90年度偵字第4143號
    卷第107頁反面、第108頁），惟上訴人既不能證明被上訴人
    丁○○確有於85年1月15日冒用「陳秋燕」之名義參與投標
    ，已如前述；且證人甲○○亦證稱：第1次得標之會款係由
    伊與被上訴人乙○○前往上訴人之住處取款等語（見板橋地
    檢署90年度偵字第4143號卷第106、107頁，原審92年度訴字
    第1451號卷第109頁，本院93年度上訴字第44號卷第128頁）
    ；即上訴人亦陳稱：上開互助會之會員姓名「陳秋燕」、「
    文光」係被上訴人乙○○與證人甲○○所告知；伊並未將第
    1次得標之會款交付予被上訴人丁○○，而係交付予被上訴
    人乙○○及證人甲○○；其後標會時亦均由被上訴人乙○○
    出面投標等語（見板橋地檢署90年度偵字第4143號卷第99、
    108 頁，原審92年度訴字第1451號卷第70頁，本院93年度上
    訴字第44號卷第115頁）；復經參諸被上訴人乙○○亦在上
    開刑事訴訟中供稱：係伊以「陳秋燕」、「李文光」、「林
    增芳」之名義參加上開互助會等語（見本院93年度上訴字第
    44號卷第111、112頁）。是依上開事證，被上訴人丁○○既
    未以「陳秋燕」之名義參加上開互助會，亦未出面參與投標
    ，復未向上訴人收取會款，則縱認被上訴人丁○○確有於85
    年1月15 日隨同被上訴人乙○○前往投標處所，亦尚不得據
    此即認被上訴人丁○○確有與被上訴人乙○○共同冒用「陳
    秋燕」之名義詐騙上訴人交付會款。
  (四)雖上訴人主張被上訴人丁○○係被上訴人乙○○之同居人，
    已育有一子，具有事實上夫妻關係，固有戶籍謄本可證（見
    彰化地檢署90年度偵字第5690號卷第81頁，原審92年度訴字
    第1451號卷第37、42頁），且為被上訴人丁○○所不否認（
    見板橋地檢署90年度偵字第4143號卷第95頁，本院93年度上
    訴字第44號卷第136頁）。惟尚難僅憑此即認被上訴人丁○
    ○確有與被上訴人乙○○共謀詐騙上訴人交付會款之不法行
    為。
  (五)上訴人固執有被上訴人乙○○所交付用以擔保會款支付之以
    「陳秋燕」為發票人、票載金額各3萬元之本票25紙（見見
    板橋地檢署90年度偵字第4143號卷第46至57頁），惟已據上
    訴人在上開刑事訴訟偵查中指稱上開本票並非被上訴人丁○
    ○當場所簽發（見板橋地檢署90年度偵字第4143號卷第98、
    108頁）；且被上訴人乙○○亦於該刑事訴訟中一再供稱：
    上開本票係伊代「陳秋燕」簽發後，交付予上訴人，以擔保
    會款之清償等語（見彰化地檢署90年度偵字第5690號卷第23
    頁，原審92年度訴字第1451號卷第65頁），是亦難據以認定
    被上訴人丁○○確有參與冒名標會以詐取會款之不法行為。
    況被上訴人丁○○因此所涉及詐欺等罪責部分，亦經本院刑
    事庭以93年度上訴字第44號判決諭知無罪在案，有上開刑事
    案件卷宗可稽。是上訴人請求被上訴人丁○○應與被上訴人
    乙○○連帶給付226萬4,400元，應屬無據。
六、綜上所述，上訴人依據侵權行為之法則，請求被上訴人乙○
    ○再給付8萬1,000元；被上訴人丁○○應與被上訴人乙○○
    連帶給付226萬4,400元部分，均無理由，不應准許。從而原
    審就上開部分所為上訴人敗訴之判決，核無違誤，上訴論旨
    猶執前詞指摘原判決此部分不當，求予廢棄改判，為無理由
    ，應予駁回。
七、至兩造其餘之攻擊或防禦方法及未經援用之證據，經本院斟
    酌後，認為均不足以影響本判決之結果，自無逐一詳予論駁
    之必要，併此敘明。
八、據上論結，本件上訴為無理由，依民事訴訟法第449條第1項
    、第463條、第385條第1項前段、78條，判決如主文。
中    華    民    國    95    年    6    月    13     日
                  民事第六庭  審判長法  官  林鄉誠
                                    法  官  楊豐卿
                                    法  官  彭昭芬
正本係照原本作成。
如不服本判決，應於收受送達後20日內向本院提出上訴書狀，其
未表明上訴理由者，應於提出上訴後20日內向本院補提理由書狀
（均須按他造當事人之人數附繕本）上訴時應提出委任律師或具
有律師資格之人之委任狀；委任有律師資格者，另應附具律師資
格證書及釋明委任人與受任人有民事訴訟法第 466條之1第1項但
書或第2項（詳附註）所定關係之釋明文書影本。
中    華    民    國    95    年    6     月    15    日
                                    書記官  丁華平
附註：
民事訴訟法第466條之1（第1項、第2項）：
對於第二審判決上訴，上訴人應委任律師為訴訟代理人。但上訴
人或其他法定代理人具有律師資格者，不在此限。
上訴人之配偶、三親等內之血親、二親等內之姻親，或上訴人為
法人、中央或地方機關時，其所屬專任人員具有律師資格並經法
院認為適當者，亦得為第三審訴訟代理人。


司法院資訊處製作；財團法人民間司法改革基金會備份。
